臺灣高等法院臺中分院刑事判決　　　　 96年度上易字第622號
上　訴　人　臺灣臺中地方法院檢察署檢察官
被　　　告　甲○○
上列上訴人因被告侵占案件，不服臺灣臺中地方法院95年度易字
第2751號中華民國96年 1月17日第一審判決（起訴案號：臺灣臺
中地方法院檢察署 95年度偵字第10449號），提起上訴，本院判
決如下：
    主    文
上訴駁回。
    理    由
一、公訴意旨略以：被告甲○○之胞兄童茂雄（已歿）於民國77
    年至79年，出資新臺幣（下同）1200萬元交由被告與案外人
    林田村（已歿）、黃正義、陳進祥、張慶榮等人，合夥購買
    如附表一所示之土地，並信託登記在童茂雄之妻即告訴人乙
    ○○及案外人張慶松、林明宗、林肇榮、陳松等人名下，童
    茂雄、乙○○夫妻並委託被告代為處理合夥事宜。嗣84年 8
    月 1日，經林田村、黃正義、陳進祥、張慶榮同意，並以乙
    ○○、張慶松、林明宗、林肇榮、陳松等人名義，出具委託
    書予被告，由被告與其所覓得之合作對象漢洋建設股份有限
    公司（下稱漢洋公司）協商、簽訂售地開發契約，被告因此
    向漢洋公司收取6500萬元之訂金，然該土地出售、開發案終
    因道路開發及雙方對合建事宜看法不一，致無疾而終，至此
    張慶榮認與被告已無合作之基礎，經與被告協商後，遂先於
    85年4月15日，匯款500萬元並開立如附表二所示之支票予被
    告，及協商林田村代償被告向漢洋公司前因開發、售地所收
    取之定金6500萬元，合計以 1億2000萬元買斷其股份，被告
    因此於85年5月1日開立授權書予張慶榮，委由張慶榮代為處
    理前揭與漢洋公司之土地開發事宜。然被告明知處分上揭股
    份所得 1億2000萬元，係其與童茂雄所共有，竟意圖為自己
    不法所有，而侵占入己，因認被告涉犯刑法第335條第1項之
    侵占罪嫌等語。
二、按被害人之法定代理人或配偶，得獨立告訴。被害人已死亡
    者，得由其配偶、直系血親、三親等內之旁系血親、二親等
    內之姻親或家長、家屬告訴。但告訴乃論之罪，不得與被害
    人明示之意思相反。刑事訴訟法第 233條定有明文。又告訴
    乃論之罪，其告訴應自得為告訴之人知悉犯人之時起，於六
    個月內為之；其告訴已逾告訴期間者，應諭知不受理之判決
    ，並得不經言詞辯論為之，刑事訴訟法237條第 1項、第303
    條第3款、第307條亦分別定有明文。再者，於直系血親、配
    偶或同財共居親屬之間或其他五親等內血親或三親等內姻親
    之間，犯刑法第 335條之普通侵占罪者，須告訴乃論，此觀
    諸刑法第338條準用同法第324條第 2項之規定甚明。另姻親
    關係，因離婚而消滅；結婚經撤銷者亦同，民法第 971條定
    有明文，其既明文列舉僅離婚或結婚經撤銷之情形將致姻親
    關係消滅，則由該條文文義反面可推知，當婚姻因夫妻一方
    之死亡而解消時，姻親關係並不因而消滅。
三、經查：
  （一）告訴人乙○○之亡夫童茂雄乃被告之胞兄，業經告訴人
        及被告分別陳明在卷，復有臺中縣戶籍登記簿、被告之
        全戶戶籍資料查詢結果、告訴人之個人基本資料查詢結
        果在卷可憑（見原審卷第56至58頁），則告訴人與被告
        間，依法本屬二親等姻親關係，且揆諸前開法律解釋，
        此等姻親關係尚不因告訴人之夫童茂雄死亡而解消，應
        屬至明。
  （二）本件告訴人係因稅捐稽徵機關通知應補行繳納土地增值
        稅，始獲悉被告涉有侵占處分系爭土地所得等事實，業
        據告訴人於告訴狀內陳明甚詳，復有告訴人經苗栗縣稅
        捐稽徵處竹南分處於86年12月24日通知應補繳土地增值
        稅2792萬6888元之苗栗縣稅捐稽徵處竹南分處八六苗稅
        竹二字第86713359號函在卷可稽（見94年度發查字第59
        3號偵查卷第19、20頁)，則告訴人及其夫童茂雄早於86
        年12月間即已知悉並得確信被告涉犯侵占處分系爭土地
        所得之事實，應堪為認定。又被告與告訴人係二親等之
        姻親，則被告對告訴人犯侵占罪，依法須經告訴乃論，
        並應遵守自知悉犯人時起 6個月之告訴期限，惟告訴人
        竟遲至94年 1月31日始具狀對被告提出本件告訴，當已
        逾法定之告訴期間，其告訴即非合法。
  （三）縱認本件告訴人僅為系爭土地之名義上登記人，真正得
        對被告主張權利之人為其夫童茂雄，惟童茂雄業於87年
        10月14日死亡，已據告訴人於告訴狀中敘明，復有童茂
        雄之除戶資料在卷可考（見原審卷第55頁），惟告訴人
        之夫童茂雄與被告係二親等之血親，就被告之侵占行為
        ，依法須經告訴乃論，然截至其死亡之87年10月14日，
        並未曾對被告提出告訴，則告訴人固可依刑事訴訟法第
        233 條之規定，基於被害人配偶之身分提出告訴，惟因
        被害人童茂雄生前已逾告訴期間，則告訴人於94年1月3
        1日始提出告訴，當非合法。
  （四）告訴人、林明宗、林肇榮、張慶松、陳松等人分別於84
        年8月1日、同年8月3日出具授權書，授權被告處理如附
        表所示土地之出售、簽約、移轉登記及依買賣契約應配
        合辦理開發、整地、請照等有關一切事宜，並經臺灣臺
        中地方法院公證人公證在案，有授權書及公證書在卷可
        憑（見94年度偵緝字第1845號偵查卷第38至47頁）。又
        告訴人於94年 1月28日告訴狀指明被告侵占之行為係告
        訴人授權被告出售土地（該授權曾至法院辦理公證），
        所得價款應按各人投資比例分配，不料被告於85年 4月
        16日將土地出售後，竟未告知所得價款，亦未分配與告
        訴人或童茂雄；且告訴人於偵查中亦陳明其委託被告處
        理土地事宜，即係前揭84年8月1日之授權書等語（見95
        年度偵字第10449號偵查卷第10頁)，顯見告訴人提起告
        訴之事實，乃被告侵占處分如附表所示土地之所得。而
        本件公訴意旨所指被告之犯罪事實，乃檢察官經調查後
        ，被告所涉侵占行為之具體態樣，同屬告訴意旨所指被
        告侵占處分系爭土地之所得，亦即公訴意旨所指犯罪事
        實乃告訴事實之具體化，並非另一獨立之犯罪事實。本
        件告訴人既於86年12月間即已知悉並得確信被告涉犯侵
        占處分系爭土地所得之事實，業如前述，依刑事訴訟法
        第237條第1項規定，其告訴期間自知悉犯人時起算，迄
        告訴人提起本件告訴，顯已逾法定 6個月之告訴期間，
        告訴人以其於95年9月5日庭訊時，經檢察官告知調查所
        得，始知本案事實，並當庭陳述訴追，且於95年11月16
        日具狀補正告訴程序，並未逾告訴期間云云，即非可採
        。
  （五）綜上所述，告訴人於94年2月31日之告訴事實與95年9月
        5 日及同年11月16日之告訴事實，均係指述被告侵占處
        分系爭土地之所得，二者並無不同。而告訴人逾 6個月
        之告訴期間始提起本件告訴，其告訴為不合法，原審因
        而諭知不受理之判決，經核並無違誤。檢察官據告訴人
        之聲請意旨，以告訴人於94年 2月31日之告訴事實與95
        年9月5日及同年11月16日之告訴事實不同，告訴人之告
        訴尚未逾期等情，上訴指摘原判決不當，為無理由，應
        予駁回，並不經言詞辯論為之。
四、據上論斷，應依刑事訴訟法第368條、第372條，判決如主文
    。
中　　華　　民　　國　　96　　年　　7 　　月　　25　　日
            刑事第六庭    審判長法　官  李  文  雄
                                法　官  林  靜  芬
                                法　官  張  恩  賜
上列正本證明與原本無異。
不得上訴。
                                書記官  陳　如　慧
中　　華　　民　　國　　96　　年　　7 　　月　　26　　日
┌─────────────────────────────┐
│附表一                                                    │
├──┬─────┬────────────────────┤
│編號│信託所有人│地                                    號│
├──┼─────┼────────────────────┤
│    │          │苗栗縣頭份鎮○○段興隆小段279之1、279之2│
│    │          │、305之2、305之3、306、307、311、312、31│
│    │          │3之 2、314、328、329、492、493、510、560│
│ １ │張慶松    │、563、564（持分7621/8779）、564之3、577│
│    │          │、580之5、580之7、583、583之 1、584、585│
│    │          │、586、587、587之2、587之 3、587之4、587│
│    │          │之5、589、593等地號                     │
│    │          │                                        │
├──┼─────┼────────────────────┤
│    │          │苗栗縣頭份鎮○○段興隆小段第 279之3、279│
│ ２ │林明宗    │之4、279之 5、300、309、313、313之1、327│
│    │          │、55 9、559之1、559之 2、559之3、564（持│
│    │          │分1158 /8779）、574等地號               │
│    │          │                                        │
├──┼─────┼────────────────────┤
│    │          │苗栗縣頭份鎮○○段興隆小段第298、299、31│
│    │          │0、310之1、491、561、562、292之1、293之1│
│    │          │、295、533、533之1、534、536、536之1等地│
│ ３ │林肇榮    │號                                      │
│    │          │苗栗縣頭份鎮珊珠湖水流東小段第219之2、21│
│    │          │9之4、223、223之1、224之1、224之2、224之│
│    │          │4、386、386之7、395、395之7、397之1、397│
│    │          │之2、397之3、397之9等地號               │
│    │          │                                        │
│    │          │                                        │
├──┼─────┼────────────────────┤
│    │          │苗栗縣頭份鎮○○段興隆小段第 300之1、551│
│    │          │、552、556之1、556之2、556之3、556之4、5│
│    │          │58、567、573、575、576、578、580之6、580│
│    │          │之8、580之9、587之1、588、294、535等地號│
│ ４ │乙○○    │苗栗縣頭份鎮珊珠湖水流東小段第219之1、22│
│    │          │4、224之3、227之1、227之2、227之3、227之│
│    │          │5、395之8、397、397之4、397之5、397之7、│
│    │          │397之8、397之10、397之12、397之13、397之│
│    │          │14等地號                                │
│    │          │                                        │
├──┼─────┼────────────────────┤
│ ５ │陳松      │苗栗縣頭份鎮○○段興隆小段第308地號     │
│    │          │                                        │
└──┴─────┴────────────────────┘
┌─────────────────────────────────┐
│附表二                                                            │
├──┬─────┬─────┬──────┬──────┬────┤
│編號│ 支票號碼 │付  款  人│發   票   人│發   票   日│金    額│
├──┼─────┼─────┼──────┼──────┼────┤
│    │          │臺中巿第七│張慶榮      │            │        │
│ １ │SG0000000 │信合社    │鼎望建設股份│85年4月19日 │400萬元 │
│    │          │          │有限公司    │            │        │
├──┼─────┼─────┼──────┼──────┼────┤
│    │          │臺中巿第七│張慶榮      │            │        │
│ ２ │SG0000000 │信合社    │鼎望建設股份│85年4月26日 │1100萬元│
│    │          │          │有限公司    │            │        │
├──┼─────┼─────┼──────┼──────┼────┤
│    │          │臺中巿第七│張慶榮      │            │        │
│ ３ │SG0000000 │信合社    │鼎望建設股份│85年5月16日 │1100萬元│
│    │          │          │有限公司    │            │        │
└──┴─────┴─────┴──────┴──────┴────┘
